【裁判字號】    88,保險小上,7
【裁判日期】    890615
【裁判案由】    給付保險金
【裁判全文】
臺灣臺北地方法院民事判決  八十八年度保險小上字第七號
    上  訴  人  國華產物保險股份有限公司
    法定代理人  甲○○
    訴訟代理人  林素鈴
    被上訴人    乙○○
    訴訟代理人  丙○○
右當事人間請求給付保險金事件，上訴人對於中華民國八十八年六月九日本院台北簡
易庭八十八年度北保險小字第一六八號第一審判決提起上訴，本院判決如左：
    主    文
上訴駁回。
第二審訴訟費用新台幣壹仟伍佰捌拾參元由上訴人負擔。
    事    實
甲、上訴人方面：
一、聲明：
（一）原判決廢棄。
（二）被上訴人在第一審之訴及其假執行之聲請均駁回。
二、陳述：除與原審判決書所載者相同茲予引用外，補稱：
（一）依民法第二百十六條第一項規定，損害賠償之範圍，以填補受害人所受損害及
      所失利益為原則。然今被上訴人請求給付保險金之項目為全民健康保險所給付
      之住院醫療費用，本項既為中央健康保險局（下稱健保局）或勞工保險局（下
      稱勞保局）所支付，被上訴人並未支付，何來請求權？在損失已填補之情形下
      又來請求健保局給付之部分，已然有不當得利之嫌。
（二）被上訴人雖於原審中提出勞保局函、健保局南區分局函為證，惟查健保局在依
      全民健康保險法之規定給付醫療保險後，如被保險人有參加職業災害保險，且
      也因職災發生之醫療費用，應由職災保險給付之；又保險對象因汽車交通事故
      經全民健康保險提供醫療給付時，健保局得向強制汽車責任保險之保險人代位
      請求該項給付，此為健保局請求權之競合問題，如健保局賠付醫療費用，已然
      擁有合法權利，向誰請求應是健保局之權利，若被上訴人並無得到健保局之授
      權或是權利移轉時，被上訴人應無請求權。
（三）被上訴人既以受害人（受益人）之身份直接向上訴人請求健保局所給付之醫療
      費用，本即須依保險契約來履行權利，然依上訴人強制汽車責任保險單條款第
      十五條約定：強制汽車責任保險僅就受害人自行負擔部分，依本保險契約給付
      傷害醫療給付；就全民健康保險之保險人給付之醫療費用，在不超過本保險醫
      療給付保險金之扣除前項自負額後之餘額範圍內，償還全民檢康保險之保險人
      醫療給付。其法源依據為強制汽車責任保險法施行細則第六條。故依法依理，
      上訴人皆不應為全民健康保險已賠付之醫療費用，轉而賠付於被上訴人，故被
      上訴人所請求顯然無據。
（四）是原審判決違反民法第二百十六條、強制汽車責任保險法施行細則第六條、及
      全民健康保險法第八十二條之規定，應予廢棄。
三、證據：除援用原審之立證方法外，補提強制汽車責任保險單條款、桃園地方法院
    八十七年度訴字第七九三號民事判決、最高法院八十八年度台上字第三五三號、
    八十八年度台再字第五十九號判決各一件為證。
乙、被上訴人方面：
一、聲明：如主文所示
二、陳述：除與原審判決書所載者相同茲予引用外，補稱：強制汽車責任保險法第三
    十五條已另行規定：「受益人依本法規定請求保險給付者，保險人不得以被保險
    人或受益人有本保險以外之其他種類保險而拒絕或減少給付。」及該法給付標準
    表第二條第二項第二款都已明確規定。又本件訴訟金額係屬職業災害保險由勞保
    局給付，並不適用全民健康保險法第八十二條之代位請求權，自應回歸受益人直
    接向強制汽車責任保險人請求該筆醫療費用。
三、證據：援用原審之立證方法。
    理    由
一、被上訴人起訴主張：其於民國（下同）八十七年十月六日上午七時許，於上班途
    中行經嘉北公路民治橋前，遭上訴人所承保之車號ＲＺ－五九０九號自小客車撞
    擊，致腳部及肋骨骨折內臟受創，脾臟因此全部切除，住院醫療費用共新台幣（
    下同）七萬九千三百二十七元，經被上訴人於八十七年十二月七日向上訴人提出
    理賠申請，竟遭拒絕，爰提起本訴。上訴人則以：被上訴人之醫療費用已經勞保
    局支付，被上訴人並無損失等語，資為抗辯。
二、原審斟酌全辯論意旨及調查證據之結果，以：被上訴人主張之事實，業據其提出
    理賠申請書、存證信函、勞保局函、健保局南區分局函為證，並為上訴人所不爭
    執，堪信為真實。而依強制汽車責任保險法第二十八條、第三十五條之規定，被
    上訴人既因上訴人承保之被保險汽車發生事故遭致體傷，自得依受益人身分請求
    上訴人給付傷害醫療給付，為其判斷之基礎。上訴人雖指摘原審判決違反民法第
    二百十六條、強制汽車責任保險法施行細則第六條、及全民健康保險法第八十二
    條之規定，應予廢棄，惟查，強制汽車責任保險法施行細則第六條：「受害人經
    全民健康保險提供醫療給付者，全民健康保險保險人依全民健康保險法第八十二
    條規定，得向本保險之保險人代位請求該項給付。前項代位請求金額，以傷害醫
    療給付總額扣除已先行給付受害人金額後之餘額為限。」及全民健康保險法第八
    十二條：「保險對象因汽車交通事故，經本保險提供醫療給付者，本保險之保險
    人，得向強制汽車責任保險之保險人代位請求該項給付。」之規定，均指強制汽
    車責任保險受益人之醫療給付係由全民健康保險所支付之情形，而本件原審既已
    認定被上訴人之醫療費用係由勞保局所支付，則原審未適用前揭上訴人所舉之法
    令，即無違誤之處；次按「受益人依本法規定請求保險給付者，保險人不得以被
    保險人或受益人有本保險以外之其他種類保險而拒絕或減少給付。」強制汽車責
    任保險法第三十五條定有明文，且保險制度旨在保護被保險人，非為減輕損害事
    故加害人之責任，保險給付請求權之發生，係以定有支付保險費之保險契約為基
    礎，與因侵權行為所生之損害賠償請求權，並非出於同一原因，後者之損害賠償
    請求權，殊不因受領前者之保險給付而喪失，最高法院六十八年度台上字第四十
    二號判例亦足資參照，原審據此判決，自無違民法第二百十六條之規定。是上訴
    人指摘原審判決違背法令，聲明廢棄，揆諸前揭說明，尚難認有理由。
三、據上論結，本件上訴為無理由，依民事訴訟法第四百三十六條之三十二第二項、
    第四百四十九條第一項、第七十八條、第四百三十六條之十九第一項，判決如主
    文。
中      華      民      國    八十九    年      六      月      十五    日
                                          民事第六庭審判長法官  鄭  純  惠
                                                          法官  劉  坤  典
                                                          法官  林  鴻  達
右為正本係照原本作成
本判決不得上訴
中      華      民      國    八十九    年      六      月      十五    日
                                                    法院書記官  林  秀  娥


司法院資訊處製作；財團法人民間司法改革基金會備份。
